臺灣高等法院刑事裁定
110年度毒抗字第1519號
抗  告  人
即  被  告  葉家男



上列抗告人即被告因聲請施以強制戒治案件，不服臺灣士林地方
法院110年度毒聲字第746號，中華民國110年10月21日裁定（聲
請案號：臺灣士林地方檢察署110年度聲戒字第67號），提起抗
告，本院裁定如下：
    主  文
抗告駁回。
    理  由
一、原裁定意旨略以：抗告人即被告甲○○（下稱抗告人）因施用
    第一級及第二級毒品，經原審以110年度毒聲字第624號裁定
    送觀察、勒戒後，認有繼續施用毒品之傾向。爰依檢察官之
    聲請，裁定抗告人令入戒治處所強制戒治，其期間為6個月
    以上，至無繼續強制戒治之必要為止，但最長不得逾1年等
    語。
二、抗告意旨略以：㈠原裁定僅憑勒戒所評估人員依動態因子、
    社會穩定及抗告人多年前曾施用毒品及其他雜項前科等因素
    之評估標準，綜合判斷抗告人經觀察勒戒後，有繼續施用毒
    品之傾向，此已立於不平等之起點，律法失衡，亦違反施用
    毒品者在毒品危害防制條例修正後，已擺脫犯人之受罰身分
    ，應改以病患之身分接受治療；㈡抗告人於110年5月間即入
    監服刑，原審於4個多月後才裁定抗告人應入勒戒處所接受
    觀察勒戒，然抗告人在上開服刑期間，表現良好，並任何違
    紀之記錄，且尚有6個多月刑期，早已無毒癮，並無繼續施
    用毒品之傾向。㈢關於受觀察勒戒處分執行者有無繼續施用
    毒品之傾向，業經法務部於110年3月26日修正評估標準紀錄
    表及評估標準說明手冊，該評估標準係將與接受觀察勒戒執
    行者有無繼續施用毒品傾向判斷有關之因素列舉並量化，適
    用於每一位接受觀察勒戒處分者，雖具一致性、普遍性、客
    觀性，然依觀察勒戒處分執行條例第8條規定，關於受觀察
    勒戒人有無繼續施用毒品傾向既係由醫師研判，其評分項目
    並包括抗告人在觀察勒戒期間，家人有無前來探視，而抗告
    人之家人係在醫師完成「二評」之評估後，方入所與抗告人
    會客，但此時前揭評估結果已送出，是前揭評分標準實屬不
    公，難令人誠服等語。
三、本院之判斷：
  ㈠按「犯第10條之罪者，檢察官應聲請法院裁定，或少年法院
    （地方法院少年法庭）應先裁定，令被告或少年入勒戒處所
    觀察、勒戒，其期間不得逾2月。」、「觀察、勒戒後，檢
    察官或少年法院（地方法院少年法庭）依據勒戒處所之陳報
    ，認受觀察、勒戒人無繼續施用毒品傾向者，應即釋放，並
    為不起訴之處分或不付審理之裁定；認受觀察、勒戒人有繼
    續施用毒品傾向者，檢察官應聲請法院裁定或由少年法院（
    地方法院少年法庭）裁定令入戒治處所強制戒治，其期間為
    6個月以上，至無繼續強制戒治之必要為止。但最長不得逾1
    年。」、「依前項規定為觀察、勒戒或強制戒治執行完畢釋
    放後，3年後再犯第10條之罪者，適用前2項之規定。」毒品
    危害防制條例第20條第1項、第2項、第3項分別定有明文。
    又按施用第一級、第二級毒品為犯罪行為，毒品危害防制條
    例第10條設有處罰規定，是以施用第一級、第二級毒品者，
    本應科以刑罰。惟毒品危害防制條例於87年修訂施行後，對
    於施用毒品者肯認其具有「病患性犯人」之特質，基於刑事
    政策，對合於一定條件之施用者，依同條例第20條之規定，
    施以觀察、勒戒及強制戒治之保安處分。嗣於109年1月15日
    修正公布、自同年7月15日施行之毒品危害防制條例第20條
    第3項及第23條第2項，復將原條文之再犯期間由「5年」改
    為「3年」，而第20條第3項規定中所謂「3年後再犯」，只
    要本次再犯（不論修正施行前、後）距最近1次觀察、勒戒
    或強制戒治執行完畢釋放，已逾3年者，即該當之，不因其
    間有無犯第10條之罪，經起訴、判刑或執行而受影響（最高
    法院109年度台上大字第3826號裁定意旨參照）。
　㈡又按勒戒人有無繼續施用毒品傾向之評估標準，法務部已於1
    10年3月26日以法矯字第11006001760號函修正頒布「有無繼
    續施用毒品傾向評估標準紀錄表」、「有無繼續施用毒品傾
    向評估標準評分說明手冊」，上開評分說明手冊載明判定之
    原則：「受觀察勒戒人入所後，經過2週時間的觀察、勒戒
    ，由處所及醫療人員依據其各項紀錄、資料及觀察勒戒期間
    之行為表現，加以評分。在勒戒人入所4至6週後，可再做一
    次評估以做必要之評分修正。每一大項皆有靜態因子與動態
    因子。先以靜態因子分數評分，靜態因子分數總分在60分（
    含）以上為『有繼續施用毒品傾向』；60分以下，與動態因子
    分數相加，如果總分在60分（含）以上，為『有繼續施用毒
    品傾向』」。是被告有無「繼續施用毒品傾向」，係依具體
    個案之臨床實務及相關事證等情綜合判定，有相當之專業依
    據及標準，並涉及專門醫學，且經衡酌強制戒治之目的係為
    協助施用毒品者戒斷毒品之心癮及身癮所為之一種保安處分
    類型，而該評估標準係將與判斷有無繼續施用傾向之相關因
    素加以列舉及量化，普遍適用於每一位受觀察、勒戒處分之
    人，具一致性、普遍性、客觀性，是倘其評估依據及結論，
    由形式上觀察，並無擅斷或濫權等明顯不當之情事，法院自
    宜予尊重。
　㈢經查：
　1.抗告人前因施用第一級及第二級毒品之犯行，經原審以110
    年度毒聲字第624號裁定送勒戒處所觀察、勒戒確定後，自1
    10年9月3日起入法務部○○○○○○○○附設勒戒處所（下稱新店戒
    治所）執行觀察、勒戒。嗣經新店勒戒所醫療人員於110年1
    0月7日評分結果，認抗告人(1)前科紀錄與行為表現部分合
    計為30分、(2)臨床評估部分合計為34分、(3)社會穩定度部
    分合計5分，以上(1)至(3)合計共69分（其中靜態因子分數
    共計60分，動態因子分數共計9分），乃綜合判斷為「有繼
    續施用毒品傾向」，此參新店戒治所110年10月7日新戒所衛
    字第11007014610號函及所附抗告人「法務部○○○○○○○○附勒
    戒所有無繼續施用毒品傾向證明書」及「有無繼續施用毒品
    傾向評估標準紀錄表」所載（見毒偵卷第72至74頁）即明。
    而上開綜合判斷結果，係該所具有相關專業知識及經驗之人
    士，在抗告人觀察、勒戒期間，依其等本職學識及經驗，就
    抗告人之前科紀錄與行為表現、臨床評估、社會穩定度等因
    素所為之綜合判斷，由形式上觀察，並無擅斷、濫權或評估
    程序明顯不當之情事，自得憑以作為判斷抗告人有無繼續施
    用毒品傾向之證明。是原審依檢察官之聲請，裁定抗告人令
    入戒治處所強制戒治，其期間為6個月以上，至無繼續強制
    戒治之必要為止，但最長不得逾1年，於法並無不合或不當
    ，應予維持。又依前揭說明，足認新店勒戒所評估抗告人是
    否有繼續施用毒品之傾向，係綜合前揭各項因子而為客觀、
    專業評估，抗告人指稱前揭評估標準有使其立於不平等起點
    之失衡情形，或稱其於原審裁定前，已入監服刑逾4個月，
    已無毒癮，不應令其入勒戒處所接受強制戒治等語，自無可
    採。
  2.又依前揭「有無繼續施用毒品傾向評估標準紀錄表」所載，
    新店戒治所在抗告人觀察勒戒後所為之評估，其中關於「所
    內行為表現」（即有無重度、輕重度違規等項）部分，係記
    載，均以抗告人並無上開違規行為而未加計分數，顯已審酌
    抗告人所指其於前揭觀察勒戒期間之所內表現，抗告人以其
    在所內表現良好，無任何違規紀錄乙節，辯稱不應令其入勒
    戒處所接受強制戒治等語，自無可採。另關於「入所後家人
    是否訪視」之評估項目，當以評估前之狀況為準，並無再以
    受觀察勒戒者之家人在評估後，始前來探視為由，推翻先前
    評估結果之理，否則將使評估結果處於不確定之狀態。是抗
    告人以其家人在新店勒戒所之醫師完成其有無繼續施用毒品
    傾向之評估後，曾入所與其會客，指摘該評估結果錯誤，自
    無可採。退一步言，縱認抗告人之家人在前揭評估完成後，
    確曾入所與其會面，而將前揭「有無繼續施用毒品傾向評估
    標準紀錄表」中，有關「入所後家人是否訪視」項目之計分
    「無（5分）」扣除，經重新評估總分為64分（計算式：69-
    5=64），惟依前揭說明，其總分既逾60分，仍應判定為有繼
    續施用毒品之傾向，抗告人此部分指摘亦無可採。
　3.另按毒品危害防制條例所規定之觀察、勒戒或強制戒治等處
    分，立法目的係為幫助施用毒品者戒除毒癮或降低再次施用
    毒品之危險性，而非為懲戒施用毒品之行為人，故觀察、勒
    戒之執行，其重點在「評估」該施用毒品者是否應受強制戒
    治以治癒其毒癮，並依其結果而有不起訴處分等處遇；此與
    抗告人在觀察、勒戒執行期間或其前、後，是否另受或將受
    有期徒刑之執行無關。是抗告人以其在執行本案觀察、勒戒
    或強制戒治前，已先服刑逾4個月，並另需執行逾5個月徒刑
    ，自不應再令其入勒戒處所接受強制戒治，否則即違反施用
    毒品者在毒品危害防制條例修正後，已由犯人身分變更為病
    患身分，由應受處罰變更為應係接受治療之修法意旨等語，
    亦無可採。又關於抗告人所指本院另案110年度毒抗字第443
    號裁定、110年度聲字第1028號裁定（見本院卷第47至56頁
    ），經核其案情均與本案無關，均不足以作為本案判斷之參
    考依據，抗告人指稱本案應參考上開2件裁定云云，自無可
    採，併此敘明。
四、綜上，原審依憑新店戒治所前揭函及所附抗告人有無繼續施
    用毒品傾向證明書、有無繼續施用毒品傾向評估標準紀錄表
    所記載之專業評估及判斷結論，認抗告人經觀察、勒戒後，
    仍有繼續施用毒品之傾向，因認檢察官之聲請為正當。爰依
    毒品危害防制條例第20條第2項後段，裁定令抗告人入戒治
    處所施以強制戒治，其期間為6個月以上，至無繼續強制戒
    治之必要為止，但最長不得逾1年，經核並無違誤。抗告人
    以前揭情詞提起抗告，指摘原裁定不當，為無理由，應予駁
    回。
據上論斷，依刑事訴訟法第412條，裁定如主文。
中　　華　　民　　國　　110 　年　　11　　月　　10　　日
                  刑事第十五庭  審判長法  官  陳芃宇
                                      法  官  曹馨方
                                      法  官  陳勇松
以上正本證明與原本無異。
不得再抗告。
                                      書記官  邱紹銓
中　　華　　民　　國　　110 　年　　11　　月　　10　　日